【裁判字號】    99,台上,1670
【裁判日期】    990325
【裁判案由】    偽造有價證券
【裁判全文】
最高法院刑事判決            九十九年度台上字第一六七０號
上  訴  人  甲○○
上列上訴人因偽造有價證券案件，不服台灣高等法院台中分院中
華民國九十七年二月二十七日第二審更審判決（九十七年度上更
(一)字第四六號，起訴案號：台灣台中地方法院檢察署九十四年度
偵字第九五六一號），提起上訴，本院判決如下：
    主  文
上訴駁回。
    理  由
按刑事訴訟法第三百七十七條規定，上訴於第三審法院，非以判
決違背法令為理由，不得為之。是提起第三審上訴，應以原判決
違背法令為理由，係屬法定要件。如果上訴理由書狀並未依據卷
內訴訟資料，具體指摘原判決不適用何種法則或如何適用不當，
或所指摘原判決違法情事，顯與法律規定得為第三審上訴理由之
違法情形，不相適合時，均應認其上訴為違背法律上之程式，予
以駁回。本件上訴人甲○○上訴意旨略稱：(一)、上訴人雖承認有
將被害人乙○○（原姓名黃瑞蓉）之相關資料交與簡廷安，惟否
認有為如原判決事實欄所載之犯行，並於原審審理中已為詳細之
辯解，足見上訴人確未參與本件犯行。乃原判決認定上訴人有如
原判決事實欄所載之犯行，並未說明其所依憑之證據為何，逕以
推論之詞為不利於上訴人之認定，於法有違。(二)、依原判決所認
定之事實，上訴人並未為犯罪行為之分擔。又依簡廷安供稱：因
為是夾在一起，伊不知道有沒有簽到本票，如果是本票伊不會簽
等情以觀，簡廷安否認有為本件犯行。另與簡廷安一同前往之另
二名女子（即吳宸慧及其友人）未到庭，亦無法證明彼等與上訴
人間有犯意聯絡。乃原審於無積極證據之情形下，逕以推論之詞
為不利於上訴人之認定，於法有違。(三)、本院民國六十二年度第
一次刑事庭庭長會議決定，於上訴人為本件行為時，仍未經本院
刑事庭會議決定不再供參考之用，而依該次刑事庭會議決定：行
使偽造有價證券，以取得票面價值之對價，固不另論詐欺罪，但
如以偽造之有價證券供作擔保或作為新債清償而借款，則其借款
之行為，為行使有價證券以外之另一行為，其間有方法結果關係
，應論以詐欺罪之牽連犯等情以觀。苟原判決認定上訴人共同偽
造本票，係作為汽車貸款之擔保等情，係屬無訛。則上訴人所為
似應另構成詐欺罪，並與行使偽造有價證券罪間，具有牽連犯裁
判上一罪之關係。乃原判決逕於理由欄說明：按本票係可以流通
市面之有價證券，偽造本票持以行使本含有詐欺性質，其詐欺行
為不應另行論罪等情，而未另論上訴人以詐欺罪，於法有違。(四)
、原判決認定上訴人與簡廷安及冒充被害人之女子間，就本件犯
行互有犯意聯絡，係以本件為上訴人聯絡張君瑋、簡廷安等人，
至上訴人上班處之高達汽車商行為對保手續，而於張君瑋、簡廷
安及冒充被害人之女子為對保手續時，上訴人亦在高達汽車商行
內，並明知上開女子係冒充為被害人等情，為其主要論據之一。
然如原判決附件一所示之附條件買賣契約書，其內記載對保人簽
署對保之地點係「客戶宅中」。原判決認定上情所依憑之證據，
與上開附條件買賣契約書所載之情形不符，於法有違。(五)、刑法
第二十八條已將「實施」修正為「實行」，而修正後僅共同實行
犯罪行為始成立共同正犯，排除陰謀、預備犯之共同正犯，即新
法之規定有利於上訴人。乃原判決就何以新法並非較有利於上訴
人，及上訴人並未為犯罪行為之分擔，所為是否符合修正後刑法
第二十八條之構成要件等情，俱未為論述說明。又原判決援引司
法院釋字第一０九號解釋，據以認定上訴人係屬共同正犯，然刑
法第二十八條已將「實施」修正為「實行」，上開解釋於本件是
否仍可適用，亦非全無疑義。乃原判決未詳細斟酌上情，逕認上
訴人於本件犯行係屬共同正犯，於法有違等語。
惟查：原判決認定上訴人有原判決事實欄所記載，即共同意圖供
行使之用，而偽造有價證券等犯行，係以訊據上訴人雖否認有前
揭犯行，辯稱：伊於案發當時甫擔任業務員一個多月，不知辦理
汽車貸款時必須簽發本票為擔保，且張君瑋、簡廷安等人在辦理
對保手續時，伊為了避嫌並未參與該過程，伊與簡廷安亦未共謀
為本件犯行云云。然查如原判決附件一、二所示之文書及本票，
其內「黃瑞蓉」之署押均非被害人簽具，已據被害人證述明確。
而經第一審當庭勘驗結果，堪認上開文書及本票上「黃瑞蓉」之
署押，確係被害人、簡廷安以外之第三人所簽具。參酌上訴人如
何於原判決事實欄所載時、地，因簡廷安欲貸款購買新車，但無
法覓得不動產保證人，遂利用其保管被害人之國民身分證、房屋
稅繳款書、地價稅繳款書影本之機會，擅自提供上開資料與簡廷
安，並通知雋邦企業有限公司（嗣改名為友邦資融股份有限公司
，下稱雋邦公司）對保人員張君瑋，前往高達汽車商行辦理簡廷
安貸款購車之對保手續，簡廷安並自行偕同女姓友人到場冒充被
害人等事實，業據上訴人供承無訛；依張君瑋證稱：本票及附條
件買賣契約書均是對保當場簽名、蓋章的，且會夾在一起請客戶
簽寫，上訴人當時有向客戶介紹伊是來辦理對保的，當時是一男
二女來辦理對保手續等情，及證人簡廷安證稱：是在台中市○○
路的馬自達公司（即高達汽車商行）簽立如原判決附件一所示之
附條件買賣契約書，及如原判決附件二所示之本票，伊當時有偕
同二位女性友人前往等語，堪認上開文書及本票上「黃瑞蓉」之
署押，係對保時與簡廷安同往之女子所冒簽；依社會上之一般交
易常情，向金融機構或融資公司辦理貸款，衡需簽發足供強制執
行之本票用供擔保，而依上訴人供陳其自八十五年三月起，擔任
高達汽車商行服務場主任，而於案發前一個多月擔任銷售業務員
工作，又受被害人委託處理出售舊有車輛，及同時另購買新車輛
等事宜，甫為被害人辦理相關貸款手續等情以觀，上訴人對於雋
邦公司辦理簡廷安貸款對保手續時，需簽立本票及附條件買賣契
約等之相關流程，顯無不知之理；上訴人雖未參與對保手續，然
依本件之相關過程以觀，足見上訴人於事前已參與謀議，並負責
聯絡張君瑋、簡廷安前往高達汽車商行為對保手續，而張君瑋、
簡廷安及冒充被害人之女子為對保時，上訴人亦在該汽車商行內
，並明知冒充被害人之女子並非被害人本人，堪認上訴人與簡廷
安、冒充為被害人之女子就本件犯行，彼此間互有犯意聯絡，上
訴人雖未參與犯罪行為之分擔，惟仍應共負偽造私文書及偽造有
價證券罪責。此外並有附條件買賣契約、本票、分期付款申請書
、台灣台北地方法院八十七年度票字第六八五四號民事聲請案卷
、台灣雲林地方法院九十年度執字第七五八八號民事執行案卷、
台灣台中地方法院九十三年度執字第五四八０四號執行案卷、九
十五年度促字第二四九一六號民事聲請事件案卷、車牌號碼R7－
7729號汽車新領牌照登記書、雋邦公司所提出之被害人名義相關
資料等附卷可資佐證。堪認上訴人確有如原判決事實欄所載之犯
行，其否認辯解各情，無非係屬事後卸責之詞，不足採信等情，
予以綜合判斷。因而維持第一審依牽連犯從一重論處上訴人共同
意圖供行使之用，而偽造有價證券罪刑之判決，駁回上訴人在第
二審之上訴，已於判決內說明其所憑之證據及其認定之理由。按
法院憑以認定犯罪事實之證據，並不以直接證據為限，即綜合各
種直接、間接證據，本於推理作用，為其認定犯罪事實之基礎，
如與經驗法則與論理法則不悖，並非法所不許。又證據之取捨與
證據之證明力如何，均屬事實審法院得自由裁量、判斷之職權；
苟其此項裁量、判斷，並不悖乎通常一般之人日常生活經驗之定
則或論理法則，又於判決內論敘其何以作此判斷之心證理由者，
即不得任意指摘其為違法，而據為提起第三審上訴之合法理由。
原判決綜合上述各項證據資料，認定上訴人確有前揭犯行等情，
乃其採證認事調查職權之合法行使，不容任意指為違法。原判決
已說明本票係可流通市面之有價證券，偽造本票持以行使本含有
詐欺之性質，不另論以詐欺罪（原判決第八頁第十六至十八行）
等情甚詳，並非無據。上訴意旨援引本院不再供參考之用之本院
刑事庭庭長會議決定，任意指摘原判決不當，並無足取。原判決
依憑上訴人供承：伊曾通知張君瑋前往高達汽車商行，辦理簡廷
安貸款購車之對保手續，簡廷安自行偕同女姓友人到場冒充被害
人（原判決第四頁第三至六行）；張君瑋證稱：……上訴人當時
有向客戶介紹伊是來辦理對保的，當時是一男二女來辦理對保手
續（原判決第四頁第十七至十九行）；簡廷安證稱：是在台中市
○○路的馬自達公司（即高達汽車商行），簽立如原判決附表一
、二所示之附條件買賣契約書及本票，伊當時偕同二位女性友人
一同前往（原判決第四頁第十九至二十二行）等情，據以認定張
君瑋與簡廷安、冒充被害人之女子等，係在高達汽車商行辦理對
保手續等情，即認如原判決附件一所示之附條件買賣契約書，其
內記載對保人簽署對保之地點係「客戶宅中」等情，並非可採。
縱認原判決就上情未說明其為如何斟酌取捨之理由，而有微疵，
然於判決之結果並無影響，依刑事訴訟法第三百八十條規定，仍
不得據為合法之第三審上訴理由。原判決認定上訴人與簡廷安及
冒充被害人之女子間，就本件犯行互有犯意聯絡及行為分擔，已
說明其依憑之證據及理由，上訴意旨(五)指摘各情，於上訴人係屬
共同正犯及本件原判決本旨並不生影響，自不得據為上訴第三審
之適法理由。九十四年二月二日修正公布，自九十五年七月一日
起施行之刑法第二十八條，雖將該條文內之「實施」修正為「實
行」，排除「陰謀共同正犯」與「預備共同正犯」，但仍無礙於
「共謀共同正犯」之存在。原判決援引司法院釋字第一０九號解
釋，據以認定上訴人於本件係屬共謀共同正犯等情，並非無據。
上訴人徒憑己意或就原判決已有說明之事項，或就原審判斷證據
證明力之合法職權行使，漫指其違法，重為單純事實上之爭執，
難謂係適法上訴第三審之理由，其上訴違背法律上之程式，應予
駁回。
據上論結，應依刑事訴訟法第三百九十五條前段，判決如主文。
中    華    民    國  九十九  年    三    月  二十五  日
                      最高法院刑事第一庭
                          審判長法官  董  明  霈
                                法官  林  茂  雄
                                法官  張  祺  祥
                                法官  黃  正  興
                                法官  陳  東  誥
本件正本證明與原本無異
                                      書  記  官
中    華    民    國  九十九  年    四    月    一    日
                                                      K

司法院資訊處製作；財團法人民間司法改革基金會備份。
